最高法院刑事判決　　　　　　　　　　　　　　　九十一年度台上字第一五二七號
　　上　訴　人　丙○○
　　　　　　　　甲○○
　　　　　　　　乙○○
右上訴人等因強盜等罪案件，不服台灣高等法院中華民國九十年十一月三十日第二審
更審判決（八十九年度上更(二)字第六五二號，起訴案號：台灣台北地方法院檢察署八
十六年度偵字第七八六九號、第九七六九號、第一一四一八號、第一一八四五號），
提起上訴，本院判決如左：
    主  文
原判決關於強盜及加重搶奪部分均撤銷，發回台灣高等法院。
其他上訴駁回。
    理  由
一、撤銷發回（丙○○、甲○○、乙○○強盜及加重搶奪）部分：
本件原判決認定上訴人丙○○、甲○○、乙○○與顏義郎、葉馬州、郭昱成、劉常明
（顏義郎等四人業經判決有罪確定）、蘇平南、張振榆（已死亡）、邱立文、江澤雄
及其他不詳姓名之成年女子，由丙○○或顏義郎負責召集每次犯罪人員，均由不特定
之人攜帶顏義郎所有之電擊棒或美工刀，各均基於意圖為自己不法所有之概括犯意聯
絡，由甲○○或其他不詳姓名之成年女子先至銀行內尋找提領鉅款之對象，並選定合
適之目標，於該被選定之人領款完畢後，即以手勢通知在門外駕駛機車守候之丙○○
等人騎機車尾隨目標提款人，顏義郎則駕駛小客車共同跟蹤尾隨至適當之地點，或乘
該提款人不備時，由丙○○等人徒手或持美工刀下手搶奪其所攜帶之現款等財物，或
由丙○○等人以電擊棒敲打提款人頭部，或持機車大鎖（丙○○所有）敲打提款人頭
部等使提款人不能抗拒之方法而強取其等之財物。丙○○、甲○○有其事實欄二之(一)
所載強盜潘開基之財物，及其事實欄二之(二)、之(三)、之(六)所載之連續搶奪王松展、李
秀麗、蔡燦煌之財物。乙○○有其事實欄二之(五)所載強盜蔡瑞海之財物，及事實欄二
之(四)、之(六)所載連續搶奪陳桂英、蔡燦煌之財物。因而撤銷第一審關於上訴人三人強
盜及搶奪部分之判決，改判仍分別論處盜匪及連續加重搶奪罪刑，固非無見。
惟查：（一）、共同正犯之所以應對其他共同正犯所實施之行為負其全部責任者，以
就其行為有犯意之聯絡為限，若他犯所實施之行為，超越原計畫之範圍，而為其所難
預見者，則僅應就其所知之程度，令負責任，未可概以共同正犯論。原判決事實欄二
之(一)丙○○、甲○○與劉常明等人強盜潘開基財物部分，係認定先由甲○○在銀行內
選定潘開基為目標，以手勢通知在門外之丙○○等七人，丙○○等人分乘二輛機車及
汽車自後跟隨，再由二輛機車圍住潘開基，由郭昱成下車搶奪潘開基懷中裝有現款之
牛皮紙袋，因無法得逞，江澤雄遂以腳踹潘開基，並共同毆打潘開基，再由丙○○持
機車大鎖猛毃潘開基之頭部多次，致使潘開基無法抗拒而得手。依上開事實之記載，
丙○○等人係因搶奪不成，始對潘開基施以強暴致使不能抗拒取其財物，而甲○○僅
於選定潘開基後通知其他共犯跟隨而已，對其他共犯因搶奪不成，改施強暴手段致不
能抗拒之強盜犯罪，是否在原犯罪計畫內？亦即甲○○有無此部分之犯意？原判決並
未予以認定說明，遽令甲○○負共同強盜罪責，自有判決理由不備之違法。（二）、
科刑判決所認定之事實，與其所採之證據，不相適合，即屬證據上理由矛盾，其判決
當然為違背法令。原判決於理由欄二之(四)，援引證人張復國所供其自民國八十五年十
一月間起，發現乙○○與蘇平南經常騎機車進出逗留金融機構附近，蘇平南既涉嫌搶
奪，乙○○絕對是共犯之證言，為認定乙○○有與蘇平南等人搶奪陳桂英財物所憑之
證據。然張復國既證稱自八十五年十一月間起方始發現，而事實則認陳桂英早於同年
七月二十日即被搶奪財物，原判決此部分事實之認定，與所採之證據，顯不相適合；
且所謂乙○○絕對是共犯之證言，乃張復國個人主觀意見，應無證據能力，原判決竟
予採納，有判決理由矛盾及違背證據法則之違誤。又原判決理由欄二之(四)、(五)（乙○
○參與強盜蔡瑞海部分）及(六)（上訴人三人參與搶奪蔡燦煌部分），採信具共犯關係
之共同被告蘇平南於警詢及第一審最初調查時之自白，認定上訴人三人分別有參與各
次犯行，但蘇平南於第一審審理中即已翻供，改稱：上訴人三人均未參與，上訴人三
人亦皆否認有各該犯行，被害人等復均未能指認，則蘇平南前不利於上訴人三人之供
述，究有無其他補強證據？除蘇平南外，另一共犯顏義郎是否有不利於上訴人三人之
供述，足使此部分之犯罪事實獲得確信？原審未詳加調查勾稽，究明真相，遽行判決
，亦難謂為適法。（三）、原判決理由欄二之(二)以被害人王松展、李英誌指認甲○○
所為，及證人劉常明供稱，郭昱成至看守所面會時告知本次係其與丙○○、甲○○、
張振榆所犯，因而認定丙○○、甲○○二人有參與本次犯行。但劉常明僅係聽聞於郭
昱成，則郭昱成有無不利於丙○○之供述？甲○○縱經指認無訛，丙○○是否必然同
行參與？原審未依卷內證據資料詳加說明，遽認丙○○為此部分之共犯，復有判決理
由不備之違法。以上諸端，或為上訴意旨所指摘，或為本院得依職權調查之事項，應
認原判決關於上訴人三人強盜及加重搶奪部分，仍有撤銷發回更審之原因。原判決理
由欄(六)說明不另為無罪諭知部分，基於審判不可分之原則，應一併予以發回。又懲治
盜匪條例業經總統於九十一年一月三十日公布廢止，同日公布修正刑法第三百三十二
條條文，依刑法第二條第一項規定，並參酌本院二十五年上字第二六七號、二十八年
上字第二三九七號、五十一年台上字第二一七九號判例意旨，自應就上訴人等行為時
有效之懲治盜匪條例與裁判時之修正後刑法予以比較適用，案經發回，併予指明。二
、上訴駁回（丙○○、甲○○、乙○○加重竊盜罪）部分：
按刑事訴訟法第三百七十六條所列各罪之案件，經第二審判決者，不得上訴於第三審
法院，法有明文。本件上訴人丙○○、甲○○、乙○○被訴強盜陳調安財物部分，原
判決係變更檢察官之起訴法條，均改依刑法第三百二十一條第一項第三、四款之加重
竊盜罪論處罪刑，核屬刑事訴訟法第三百七十六條第二款之案件。依上開說明，既經
第二審判決，自不得上訴於第三審法院，上訴人三人竟復就此部分一併提起上訴，顯
為法所不許，亦應予駁回。
據上論結，應依刑事訴訟法第三百九十七條、第四百零一條、第三百九十五條前段，
判決如主文。
中      華      民      國    九十一    年      三      月    二十一    日
                              最高法院刑事第十二庭
                                  審判長法官  張  淳  淙
                                        法官  謝  俊  雄
                                        法官  蘇  振  堂
                                        法官  賴  忠  星
                                        法官  惠  光  霞
      右正本證明與原本無異
                                              書  記  官
中      華      民      國    九十一    年      三      月    二十八    日
